最高法院刑事判決　　　　　　九十六年度台上字第五九二二號
上　訴　人　台灣高等法院台南分院檢察署檢察官
被　　　告　甲○○
選任辯護人　王正明律師
上列上訴人因被告貪污案件，不服台灣高等法院台南分院中華民
國九十六年四月十二日第二審更審判決（九十六年度上更(二)字第
二五號，起訴案號：台灣嘉義地方法院檢察署九十一年度偵字第
一二二○號），提起上訴，本院判決如下：
    主  文
原判決撤銷，發回台灣高等法院台南分院。
    理  由
本件原判決認定：被告甲○○係嘉義縣朴子市前市長，任期自民
國八十三年三月一日起至八十七年二月二十八日止，依據「臺灣
省各縣市實施地方自治綱要」及「臺灣省鄉鎮縣轄市公所組織規
程準則」，辦理朴子市自治事項及執行上級政府委辦事項，綜理
該市政務並指揮監督所屬機關及員工，為依據法令從事公務之人
員。被告對於朴子市營建招標事項，有主掌管理與執行權限，而
為其主管事務，明知依當時有效之「機關營繕工程及購置定製變
賣財物稽察條例」及「公務員服務法」等相關規定，就機關營繕
工程之招標底價，於開標及比價前應嚴守秘密不得洩露（法律條
文為洩漏），竟違背法令，基於故意洩露（漏）國防以外秘密之
概括犯意，利用其主管及執行朴子市公所營繕工程招標事務，具
有決定招標作業方式及核定底價權限，洩露（漏）工程底價予其
表兄辜一軍（業經另案依共同圖利罪，判處有期徒刑五年二月，
褫奪公權三年確定），讓辜一軍圍標承攬工程，自八十五年初起
迄八十六年底止，由被告利用行政裁量權限以比價作業方式，指
定其中三家，利用往返推詢方式（即被告先告知每一工程概略底
價，例如：現有新台幣《下同》一五○萬元或二百萬元工程，待
辜一軍核算投標金額後詢問被告，由被告表示是否低於底價，直
至被告表示可以寄回標單為止），以此方式洩露（漏）工程底價
予辜一軍，而連續洩露（漏）國防以外秘密，使辜一軍得以順利
承包朴子市公所招標如原判決附表（下稱附表）二所示工程，領
取工程款總計七千九百七十八萬一千五百六十三元，其工程名稱
、開標日期、核定底價、參與比價廠商、投標金額、得標廠商、
得標金額、得標金額與底價差額暨平均差額、得標價達底價百分
比暨最高、最低與平均百分比、得標價與底價差額百分比暨平均
百分比、未得標價與底價差額百分比暨平均百分比等，詳如附表
二所示等情。因而撤銷第一審判決，改判論處被告連續犯公務員
洩漏國防以外之秘密消息罪刑。另就被告被訴牽連犯修正前貪污
治罪條例第六條第一項第四款之圖利罪嫌部分，經審理結果，認
為辜一軍所獲得之利益，非屬不法利潤，而說明不另為無罪之諭
知，固非無見。
惟查：(一)、證據雖已調查而其內容尚未明瞭者，即與未經調查無
異，如遽行判決，仍屬應於審判期日調查之證據而未予調查。按
公務員對於其主管或監督之事務，明知違背法令，以偽裝之比價
方式，使他人圍標獨占，因而獲得不法利益者，即屬公務員對於
主管或監督之事務圖利他人（本院六十九年台上字第一三二五號
判例，關於以偽裝之比價方式，圍標獨占，獲得暴利者，成立圖
利罪，亦同此意旨）。蓋公共營繕工程採用比價方式，旨在藉由
比價競標之功能，以彰顯程序之公正，並期得以合理、公平之價
格發包工程，俾達節省公帑、保障品質之目的。本件原判決認定
，被告於擔任朴子市市長時，以「洩漏底價」之方式，讓其表兄
辜一軍「借牌圍標」，順利以接近底價之價格（平均達底價之99
.43%），標得朴子市公所如附表二所示之五十件工程，並領得工
程款合計七千九百七十八萬一千五百六十三元。如果屬實，則該
「洩漏底價」、「借牌圍標」之行為，僅形式上徒具比價之名，
實質上則均由內定之辜一軍借牌得標，已使公開比價失其競標之
功能，自非合法之公平競爭。原判決雖以：「依辜一軍於調查站
（即法務部調查局嘉義縣調查站，下稱嘉義縣調查站）供稱，工
程利潤估計約百分之三至五（以百分之四計算，約三百十九萬一
千二百六十二元）。則此一利潤，顯在合理利潤範圍內。本件公
訴人既未積極舉證，以證明同案辜一軍所得扣除成本後，其獲得
得標工程款百分之三至五利潤，係屬不法利潤，則自難以辜一軍
獲有利潤，即指被告有圖利犯行」等語（見原判決第十四頁第六
行至第十一行），認為被告之行為不成立圖利罪。然而，為辜一
軍擔任會計，負責記帳、出納並處理投標業務之邱惠蘭，於嘉義
縣調查站已經陳述：根據我平日接觸相關帳目，圖利金額（按似
指利潤之總額）約一千餘萬元（見嘉義縣調查站卷第十五頁背面
至第十六頁），並非僅三百十九萬一千二百六十二元而已。究竟
實情如何？因攸關被告有無圖辜一軍不法利益，基於公平正義之
維護，即有究明之必要。乃原審並未依據相關帳冊，以查明真相
，即逕認辜一軍之工程利潤約為百分之三至百分之五，尚在合理
範圍內云云，自嫌速斷。(二)、已受請求之事項未予判決者，其判
決當然違背法令，刑事訴訟法第三百七十九條第十二款定有明文
。本件依檢察官起訴之事實，已記載：「甲○○（即被告）明知
辜一軍所提供之公司及土木包工業投標時，均已事先安排妥當，
其中二家比價廠商僅係陪標而已，並無真正之比價情形，卻仍於
主持各該工程之比價時，指示不知情之吳青艷製作比價紀錄表，
而使辜一軍所事先安排之廠商，即閎業公司……等土木包工業等
廠商得標承包」（見起訴書第二頁第十七行至第三頁第一行）。
第二審檢察官於原審之審判期日，且主張被告之行為除涉犯刑法
第一百三十二條第一項之洩密、修正前貪污治罪條例第六條第一
項第四款之圖利罪嫌外，關於製作不實之「比價紀錄表」部分，
併涉犯刑法第二百十三條之公務員登載不實公文書罪嫌（見原審
更(二)卷第一二一頁）。原判決理由雖說明：各該「比價紀錄表所
記載開標日期、地點，既然證人吳青艷已證實均有辦理開標比價
，即難謂有記載不實情事，自與刑法偽造文書要件有間，……不
該當於刑法第二百十三條之構成要件」（見原判決第十四頁第二
十五行至第三十行）云云。如果無訛，則此部分被訴事實，是否
應諭知無罪？或說明不另為無罪之諭知？原判決未予論斷，已有
未合。又原判決既認定，被告明知涉案之五十件工程，係以「洩
漏底價」、「借牌圍標」之方式，內定由辜一軍得標。如果非虛
，則被告於主持比價會議時，所製作之「比價紀錄表」，形式上
徒具比價之名，實質上並無三家合法之廠商，實際到場公開比價
，但卻於「比價紀錄表」上登載有三家廠商到場比價，並由出價
較低者得標。於此情形，能否僅憑「比價紀錄表所記載開標日期
、地點」，「形式上」有辦理開標，即認為其「內容」之記載，
無登載不實？亦有研求餘地。以上或為上訴意旨指摘所及，或為
本院得依職權調查之事項，應認原判決仍有撤銷發回更審之原因
。原不得上訴第三審之洩密罪部分，檢察官認與圖利罪有牽連犯
關係，援引修正前刑法第五十五條規定，依裁判上一罪起訴，基
於審判不可分原則，併予發回。
據上論結，應依刑事訴訟法第三百九十七條、第四百零一條，判
決如主文。
中　　華　　民　　國　九十六　年　 十一 　月　　八　　日
                      最高法院刑事第十庭
                          審判長法官  謝　俊　雄
                                法官  陳　世　雄
                                法官  魏　新　和
                                法官  吳　信　銘
                                法官  徐　文　亮
      本件正本證明與原本無異
                                      書  記  官
中　　華　　民　　國　九十六　年　 十一 　月　 十二 　日
                                                      Ｑ
